【裁判字號】    92,訴,829
【裁判日期】    921120
【裁判案由】    確認區分所有權人會決議無效
【裁判全文】
臺灣臺中地方法院民事判決  九十二年度訴字第八二九號
    原      告  丁○○
    訴訟代理人  甲○○
                丙○○
    被      告  三木日光計劃管理委員會
                            設.
    代  表  人  戊○○      住.
    訴訟代理人  乙○○      住.
右當事人間請求確認區分所有權人會議決議無效事件，本院於民國九十二年十月三十
日言詞辯論終結，判決如左：
    主      文
原告之訴駁回。
訴訟費用由原告負擔。
    事實及理由
一、原告主張：伊係三木日光計劃大樓之區分所有權人，民國九十一年十二月八日所
    召開之九十一年度第三屆區分所有權人會議，因出席人數（含委託書）僅二二九
    人，未達公寓大廈管理條例第二十九條規定之法定出席人數，由主席戊○○當場
    宣布散會，乃其後被告竟未依同條例第二十八條及第三十條之規定，於開會十五
    日前通知各區分所有權人，縱或有急迫情形，亦應至少公告二日代替通知，即率
    就同一議案於同日再召開九十一年度第三屆區分所有權人第二次會議，其召集程
    序顯然違法，亦未達法定最低出席及可決人數比例。而伊因未出席該次會議，無
    法就召集程序或決議方法當場表示異議，爰依民法第五十六條規定，求予撤銷該
    次會議決議。並聲明：被告於九十一年十二月八日所召開之九十一年度第三屆區
    分所有權人第二次會議之決議應予撤銷。
二、被告則以：九十一年十二月八日召開之九十一年度第三屆區分所有權人會議，第
    一次會議確因出席人數不足法定最低出席人數，而經出席戊○○宣佈散會。然因
    當日出席之住戶達二二九人，有住戶提議希望休息二十分鐘再開會，經其他出席
    住戶附議，始於同日召開第二次會議，原告當日曾委任其父丙○○為代理人出席
    與會，並未當場表示異議，更於會中提出臨時動議第六項及第十項之議案，依法
    原告即不得主張不受該次決議之拘束，是原告之訴，並無理由等語，資為抗辯。
    並聲明：駁回原告之訴。
三、兩造不爭執之事實：
（一）原告係三木日光計劃大樓之區分所有權人。
（二）九十一年十二月八日召開之三木日光計劃大樓九十一年度第三屆區分所有權人
      會議，因出席人數（含委託書）僅二二九人，未達法定最低出席及可決人數比
      例，經主席戊○○當場宣布散會後，旋於同日又再召開第二次區分所有權人會
      議。
（三）九十一年十二月八日召開之三木日光計劃大樓九十一年度第三屆區分所有權人
      會議，原告本人並未出席，而係委任代理人即其父丙○○出席與會。
四、得心證之理由：
（一）查公寓大廈管理條例對於區分所有權人會議之召集程序或決議方法違反法令或
      章程之效果及救濟程序為何，並未明文規定，惟區分所有權人會議既由全體區
      分所有權人組成之最高意思機關，其性質與社團總會相同，法理上自得援用民
      法有關社團總會決議之相關規定，而類推適用民法第五十六條之規定。是區分
      所有權人會議之召集程序或決議方法違反法令或規約時，固得類推適用民法第
      五十六條第一項撤銷總會決議之規定，由區分所有權人請求法院撤銷區分所有
      權人會議之決議，惟已出席區分所有權人會議者，對其召集程序或決議方法未
      當場表示異議者，不得為之，此觀諸民法第五十六條第一項但書之規定甚明，
      此限制之目的，乃在儘量縮小具撤銷區分所有權人會議決議訴權之區分所有權
      人之範圍，以維持決議之效力。若謂出席而對區分所有權人會議之召集程序或
      決議方法原無異議之區分所有權人，事後得轉而主張召集程序或決議方法違反
      法令，而訴請法撤銷該會議決議，不啻許區分所有權人任意翻覆，影響公寓大
      廈管理維護事務之運作執行甚鉅，且法律秩序，亦不容許任意干擾。
（二）查九十一年十二月八日召開之三木日光計劃大樓九十一年度第三屆區分所有權
      人會議，因出席人數（含委託書）未達法定最低出席人數，經主席戊○○當場
      宣佈散會後，嗣於同日旋又再召開第二次區分所有權人會議之事實，既為兩造
      所不爭執，並有原告提出之三木日光計劃大樓九十一年度第三屆區分所有權人
      會議（按即第一次會議）及九十一年度第三屆區分所有權人第二次會議記錄各
      一份附卷可稽，則依三木日光計劃大樓住戶規約第四條第二項規定：「區分所
      有權人會議，應由召集人於開會前十五日以書面載明開會內容，通知各區分所
      有權人。但有急迫情事須召開臨時會者，得於公告欄公告之；公告期間不得少
      於二日」，核該規定與公寓大廈管理條例第二十八條之規定無異。另同條第九
      項則規定：「區分所有權會議討論事項，除本條例特別規定外，應有區分所有
      權人過半數及其區分所有權比例合計過半數之出席，以出席人數過半數及其區
      分所有權比例，占出席人數區分所有權合計過半數之同意行之」（公寓大廈管
      理條例第二十九條第一項參照）；再參酌為免區分所有權人會議不致因開會人
      數或區分所有權比例不足而無法決議，同條例第三十條第一項定有折衷補求之
      措施，其規定為：「區分所有權人會議依前條規定未獲致決議、出席區分所有
      權人之人數或其區分所有權比例合計未達前條定額者，召集人得就同一議案重
      新召集會議；其開議，應有區分所有權人四分之一以上及其區分所有權比例合
      計四分之一以上出席，以出席人數過半數及其區分所有權比例占出席人數區分
      所有權合計過半數之同意作成決議，並應於召集會議通知書上載明」，是依此
      規定而觀，可知重新召集會議之事由有二，一是開會但未獲決議，一是因人數
      和區分所有權比例不足而無法開會，然重新召集會議之程序與一般正常會議相
      同，應以書面通知，僅書面上須載明出席人數及區分所有權比例下限降低為四
      分之一。上開九十一年十二月八日召開之三木日光計劃大樓九十一年度第三屆
      區分所有權人會議既因出席人數僅二二九人，而該大樓全部應出席之區分所有
      權人則為六六七人，未達前揭規定應有區分所有權人過半數出席之最低定額，
      致無法開會而經主席宣佈散會，則被告如須就相同議案再重新召集會議，揆之
      上開規定及說明，顯然亦須於開會前十五日以書面通知各區分所有權人，方為
      適法，乃被告竟因當日有在場出席住戶提案於休息二十分鐘後即再召開區分所
      有權人會議，並經附議，即率爾於同日再行召集第二次區分所有權人會，則原
      告指稱該次會議之召集程序違法，顯然於法有據。
（三）惟原告主張伊因未出席該次會議，故無法就召集程序或決議方法當場表示異議
      一節，則為被告所否認，並辯稱：九十一年度第三屆區分所有權人會議開會當
      天，原告係委任代理人即其父丙○○出席與會，對於召集程序或決議方法並未
      當場表示異議，更於會中提出臨時動議第六項及第十項之議案，故應受該次決
      議之拘束等情。查本件原告確係委託其父丙○○代理出席九十一年十二月八日
      召開之三木日光計劃大樓九十一年度第三屆區分所有權人會議，有被告提出之
      三木日光計劃會議出席委託書及區分所有權人會議出列席單位人員簽到名冊各
      一份在卷可按，再丙○○（按亦為本件原告之訴訟代理人）於本院審理時亦證
      稱：其有參加九十一年度第三屆區分所有權人第二次會議，該次會議記錄「臨
      時動議」第六項及第十項之議案確係由其提出，其以為係座談會，才提出該等
      議案，直至會議快結束時，選管理委員時才知道係開區分有所權人會議，但其
      並未當場表示異議等情明確，是原告於該區分所有權人會議開會當日既曾委任
      代理人即其父丙○○出席與會，而丙○○於會中知悉當日所召開之第二次會議
      係屬區分所有權人會議時，又未對召集程序或決議方法當場表示異議，則類推
      適用民法第五十六條第一項但書之規定及參酌前揭說明，原告即不得於事後再
      率指該次會議之召集程序違法。至原告雖另陳稱伊僅委託其父丙○○出席第一
      次會議而已，並未另簽具委託書委託其父劉武維參加第二次會議云云。惟觀之
      卷存原告出具之上開委託書，其上載明：「有關本大樓預定於九十一年十二月
      八日（週日）舉行之區分所有權人會議，本人謹委託丙○○先生出席區分所有
      權人會議，並於區分所有權人會議中行使各項本人應有之權利」，依此而觀，
      原告既委託其父丙○○代理出席九十一年十二月八日所召開之區分所有權人會
      議，則原告即不得硬是藉詞其係委託其父丙○○代理出席該日第一次所召開之
      區分所有權人會議，並非第二次召集之區分所有權人會議，而於事後再行主張
      其當時並未出席與會，並不知情，無從當場對其召集程序或決議方法表示異議
      。是原告此之主張，委無足取。
（四）綜上所述，本件原告既曾委任代理人劉武維出席九十一年十二月八日所召開之
      九十一年度第三屆區分所有權人會議，且丙○○於會中並未對召集程序當場表
      示異議，則類推適用民法第五十六條第一項但書之規定，原告即不得於事後翻
      覆，再行主張該次區分所有權人會議之召集程序違法，其所為之決議應予撤銷
      。是原告既自始未取得撤銷訴權，從而，其訴請本院應將九十一年十二月八日
      所召開之三木日光計劃大樓九十一年度第三屆區分所有權人第二次會議之決議
      予以撤銷，即無理由，應予駁回。
五、本件事證已臻明確，兩造其餘攻擊防禦方法及所提之證據，核均與本件判決結果
    不生影響，爰不逐一論述，附此敘明。
六、據上論結，本件原告之訴為無理由，依民事訴訟法第七十八條判決如主文。
中      華      民      國    九十二    年     十一     月     二十    日
                              臺灣臺中地方法院民事第一庭
~B法      官  吳美蒼
右為正本係照原本作成
如對本判決上訴，須於判決送達後二十日內，向本院提出上訴狀，同時表明上訴理由
；如已於本判決宣示後送達前提起上訴者，應於判決送達後十日內補具上訴理由，並
按他造當事人之人數附繕本。
中      華      民      國    九十二    年     十一     月    二十一    日
~B法院書記官  黃舜民


司法院資訊處製作；財團法人民間司法改革基金會備份。
